臺灣板橋地方法院刑事判決　　　　　　　　96年度訴字第64號
公　訴　人　臺灣板橋地方法院檢查署檢察官
被　　　告　丙○○
上列被告因偽造文書案件，經檢察官提起公訴（95年度偵緝字第
2420號），嗣因被告就被訴事實為有罪之陳述，本院告知被告簡
式審判程序之旨，並聽取當事人之意見後，裁定改由受命法官獨
任依簡式審判程序進行，判決如下：
    主  文
丙○○連續行使偽造私文書，足以生損害於他人，處有期徒刑拾
月。
民國85年5 月21日連帶保證書上偽造之「丁○○」署名及85年8
月31日連帶保證書上偽造之「戊○○」署名各壹枚均沒收。
    事  實
一、緣甲○○於民國83年5 月10日、85年1 月20日、85年7 月30
    日自任會首，邀集丙○○等會員多人，分別成立如附表所示
    之民間互助會共三會，均採內標制，標金均為新台幣（下同
    ）20,000元，會數、會期及開標時間則各如附表所示，並均
    約定在會首甲○○位於臺北縣中和市○○路11號2 樓住處開
    標。詎丙○○明知依上開各互助會之約定，同一會員均不得
    於會期過半前得標2 次，惟其為求在會期過半前即能得標2
    次，竟基於意圖為自己不法所有之詐欺取財之概括犯意，且
    基於偽造私文書並持以行使之概括犯意，在未經其弟戊○○
    、丁○○、其妹乙○○及其弟媳己○○之同意下，佯稱為其
    等之代理人，冒用其等之名義分別參與上開互助會，並連續
    於附表所示之開標日期，持己○○、乙○○、戊○○前所交
    付託其辦理保險事宜所用之各該私人印章，盜蓋在紙上而盜
    用「己○○」、「乙○○」、「戊○○」之印文（按：起訴
    書原尚贅載被冒用印文之人另有丁○○，惟業經公訴檢察官
    當庭更正）及擅自填載標息之方式，偽造足以表示如附表所
    示被冒名之人以此標息競標文意之標單而持以參與競標，並
    均得標，足以生損害於各該被冒名標會之人及會首甲○○；
    丙○○並為遂行其詐欺取財之目的，乃承前開偽造私文書並
    持以行使之概括犯意，旋於85年5 月21日及同年8 月31日，
    在連帶保證書（該保證書係作為保證得標人嗣後應如期繳付
    會款之用）上之保證人欄內分別偽簽「丁○○」及「戊○○
    」之署名各1 枚（按：起訴書尚贅載另有偽造乙○○、己○○之署名，惟業經公訴檢察官當庭更正），而偽造丁○○、
    戊○○出具之連帶保證書各1 份，並持以交付會首甲○○，
    足以生損害於丁○○、戊○○及會首甲○○，致使不知情之
    會首甲○○誤信係如附表所示之被冒名之人得標，乃先後向
    各該活會會員（除丙○○本人外）收取扣除各該會期標息後
    之會款及向各該死會會員（除丙○○本人外）收取會款20,0
    00元後，分別交付如附表所示之合會金給佯稱代理各該被冒
    名之人之丙○○，丙○○因而分別詐得如附表所示之合會金
    。嗣丙○○自86年12月間起即未再依期繳交會款，且會首甲○○接獲己○○告知其等並未參加上開互助會，會首甲○○
    始知受騙。
二、案經甲○○訴由臺灣板橋地方法院檢察署檢察官偵查起訴。
    理  由
壹、程序方面：
    按本件被告丙○○所犯係死刑、無期徒刑、最輕本刑為3 年
    以上有期徒刑以外之罪，其於準備程序就前揭被訴事實為有
    罪之陳述，經法官告知簡式審判程序之旨，並聽取其與公訴
    人之意見後，本院認無不得或不宜改依簡式審判程序進行之
    處，爰依刑事訴訟法第273 條之1 第1 項、第284 條之1 ，
    裁定本件由受命法官獨任進行簡式審判程序，合先敘明。
貳、實體部分：
  一、訊據被告丙○○對於前開時、地之犯罪事實均已坦承不諱
      ，並核與告訴人甲○○具狀所為指述之情節大致相符（參
      見偵查卷第1 頁以下、第40頁以下），而被告確未經丁○○、戊○○、乙○○及己○○四人之同意，即冒用其等之
      名義參與前揭互助會，其等均不知情之事實，亦經上開四
      人於偵查中各自證述無訛（參見偵緝卷第21頁），此外本
      件復有前揭互助會會單影本3 份、連帶保證書影本2 份及
      告訴人與證人己○○之對話錄音譯文影本1 份在卷可稽（
      參見偵查卷第3 至6 、11、29、30頁）。衡以被告為圖違
      反前揭互助會之約定而得以在各該會期過半前即標得2 會
      ，便佯稱其係己○○等四人之代理人，而冒用其等之名義
      參與上開各該互助會，並偽造己○○、乙○○、戊○○之
      標單參與競標而得標，且再偽造戊○○、丁○○為保證人
      之連帶保證書，致使會首即告訴人陷於錯誤，而先後交付
      被告如附表所示之合會金。準此而論，顯見被告明知其如
      取得該合會金將屬不法取得，竟仍意圖為自己不法之所有
      ，連續對告訴人施以上開詐術而詐得如附表所示之合會金
      ，故被告除偽造私文書並持以行使外，亦該當詐欺取財之
      犯行無疑。至被告於詐得該等合會金之後，即便確有按期
      給付會款之意思，且亦有表明願攤期返還所積欠會款之意
      願，但此均僅係其於犯後負責與否之態度問題，要難執此
      阻免其詐欺犯行之成立。綜上所述，被告所為自白核與事
      實相符，其自白應可採信，故本件事證已臻明確，被告之
      犯行應堪認定。
  二、論罪科刑：
    (一)嗣於被告行為後，刑法第33條第5 款關於罰金刑之規定、
      第56條關於連續犯之規定、第55條後段關於牽連犯之規定
      ，均已於94年2 月2 日修正公布，並自95年7 月1 日施行
      ；另刑法施行法已於95年6 月14日增訂該法第1 條之1 規
      定，亦同自95年7 月1 日施行，其將刑法分則所定罰金之
      貨幣單位均改為新台幣，並分別提高為3 倍或30倍。按同
      於95年7 月1 日修正施行之刑法第2 條規定，乃係關於新
      舊法比較適用之準據法，其本身無關行為可罰性要件之變
      更，故於95年7 月1 日前揭法律修正施行後，如有涉及比
      較新舊法之問題，即應逕依修正後刑法第2 條第1 項規定
      ，為「從舊從輕」之比較（參見最高法院95年度第8 次刑
      事庭會議決議意旨）。茲分述如下：
      1.刑法分則編各罪所定罰金之貨幣單位原為銀元，且依修
        正前刑法第33條第5 款規定，罰金刑為1 銀元以上，而
        有關罰金倍數之調整及銀元與新台幣之折算標準，則定
        有「罰金罰鍰提高標準條例」及「現行法規所定貨幣單
        位折算新台幣條例」，除罰金以1 銀元折算3 元新台幣
        外，並將72年6 月26日以前修正之刑法部分條文罰金數
        額提高10倍，其後修正者則不再提高倍數；嗣修正後刑
        法第33條第5 款則將罰金刑提高為新台幣1 千元以上，
        並以百元計算之，且因刑法第33條第5 款所定罰金貨幣
        單位既已改為新台幣，刑法分則編各罪所定罰金之貨幣
        單位亦應配合修正為新台幣，且考量刑法修正施行後，
        不再適用「現行法規所定貨幣單位折算新台幣條例」，
        為使刑法分則編各罪所定罰金之最高數額與刑法修正前
        趨於一致，爰增訂刑法施行法第1 條之1 規定，將刑法
        分則編各罪所定罰金之貨幣單位均改為新台幣，並將72
        年6 月26日以前修正之刑法部分條文罰金數額提高為30
        倍，其後修正者則提高為3 倍。是以刑法分則編各罪所
        定罰金刑之最高數額，於上開規定修正後仍屬一致，並
        無不同；但其罰金刑之最低數額，則比修正前提高，從
        而自以修正前之規定較為有利。
      2.修正後刑法第56條規定，業已刪除連續犯之規定。故連
        續數行為而犯同一罪名，依修正前刑法第56條規定，為
        連續犯，應以一罪論，僅得加重其刑；但依修正後規定
        ，則已無連續犯可資適用，即應將各次犯行以數罪併合
        處罰。是以適用修正前關於連續犯之規定，自係較為有
        利。
      3.修正後刑法第55條規定，業已廢除牽連犯之規定。故犯
        一罪而其方法或結果之行為犯他罪名者，依修正前刑法
        第55條後段規定，認屬牽連犯，應從一重處斷；但依修
        正後刑法第55條規定，則已無牽連犯可資適用，即應將
        各該犯行以數罪併合處罰。是以適用修正前關於牽連犯
        之規定，自係較為有利。
      4.準此而論，前揭刑法施行法第1 條之1 之增訂及刑法第
        33條第5 款之修正，乃係刑法分則編各罪所定罰金刑之
        刑罰法律效果之變更；前揭刑法第56條連續犯之修正、
        同法第55條後段牽連犯之修正，則均係科刑規範事項之
        變更，自應依刑法第2 條第1 項規定，綜合罪刑全部結
        果，整體為新舊法之「從舊從輕」比較（參見最高法院
        24年上字第4634號判例意旨、27年上字第261 號判例意
        旨）。核被告所為，如適用修正前有關罰金刑、連續犯
        、牽連犯之規定，對被告均較屬有利，故經綜合比較新
        舊法結果，應均以舊法對被告有利，自應整體依刑法第
        2 條第1 項前段規定，適用行為時之修正前刑法等規定
        ，合先敘明。
    (二)按民間互助會會員標會時書寫之標單，一般均書寫金額及
      競標會員之姓名或代名，而未冠以「標單」字樣，固非刑
      法第210 條之私文書，應屬紙上之文字，然依習慣足以表
      示該人出息若干參與競標用意之證明，核屬刑法第220 條
      第1 項以文書論之準私文書（參照最高法院87年度台非字
      第12號判決意旨）。被告冒用如附表所示被冒用人之名義
      ，在紙上盜蓋各該被冒用人之印章及填寫標息金額，應屬
      足以表示被冒名之人欲以此標息競標文意之準私文書，嗣
      又行使參與競標而得標，且另偽簽「丁○○」、「戊○○
      」之署名而偽造連帶保證書，致使會首即告訴人誤信係該
      遭冒名之人得標，而向其他活會及死會會員（被告除外）
      收取會款後交付給被告，足以生損害於上開各遭冒名之人
      及告訴人，核被告所為，係犯刑法第216 條、第210 條之
      行使偽造私文書罪（包括行使偽造標單之刑法第216 條、
      第220 條第1 項、第210 條之行使偽造準私文書罪在內）
      及同法第339 條第1 項詐欺取財罪。被告盜用如附表所示
      之被冒用人之印章，當然產生該印章之印文，祇成立盜用
      印章罪，不應再論以盜用印文罪（參照最高法院86年度台
      上字第3295號判例意旨）；惟被告盜用印章，乃係用以偽
      造準私文書（即前揭偽造標單），其盜用印章之行為，乃
      係偽造準私文書之部分行為，亦不另論罪；另被告偽造署
      名乃係用以偽造私文書（即前揭連帶保證書），其偽造署
      名之行為，乃偽造私文書之部分行為，亦不另論罪；又被
      告偽造（準）私文書後，進而持以行使，偽造之低度行為
      應為行使之高度行為所吸收，均不另論罪。被告先後多次
      行使偽造（準）私文書及詐欺取財犯行，時間緊接，手法
      相同，所犯構成要件亦相同，顯係均基於概括犯意反覆為
      之，均為連續犯，依修正前刑法第56條規定，應各論以一
      罪，並均加重其刑。被告係以行使偽造（準）私文書之方
      法，達成其詐欺取財之目的，所犯行使偽造（準）私文書
      、詐欺取財二罪間，有方法目的之牽連關係，為牽連犯，
      應依修正前刑法第55條後段規定，從一重之連續行使偽造
      （準）私文書罪處斷。至公訴意旨固認被告不構成詐欺取
      財罪，而就此部分不另為不起訴之處分。然被告所為確已
      該當詐欺取財罪，業如前述，公訴意旨所認容有誤解；而
      被告所犯行使偽造（準）私文書罪與詐欺取財罪之間，有
      方法目的之牽連關係，亦如前述，該未論及之詐欺取財部
      分應為起訴效力所及，故本院不受檢察官不另為不起訴處
      分之拘束，仍應併予審判。
    (三)本院審酌被告不知篤守信用，愛惜告訴人對其之信任，竟
      為圖一己之私，除以自己名義標取會款外，尚於會期未過
      半前即以如附表所示被冒名之人之名義標會，並偽造其等
      名義之標單及偽造「丁○○」、「戊○○」之連帶保證書
      而詐欺得款，且詐得金額合計高達294 萬餘元，告訴人所
      受損失非輕，且迄今仍追索餘款未果，被告所為自應受有
      相當程度之刑事非難；惟另考量被告並無任何前科紀錄，
      此有臺灣高等法院被告前案紀錄表1 份在卷可按，其於本
      院審理時即能坦承全部犯行，且其雖係冒用如附表所示之
      人之名義詐取合會金，但尚能按期給付死會會款迄至86年
      12月間為止，其惡意之程度應屬較輕等一切情狀，酌情適
      度量處如主文所示之刑，以資懲儆。又被告所偽造之「丁○○」、「戊○○」之連帶保證書，雖係供本件犯罪所用
      之物，且雖未扣案，但並無證據證明業已滅失，惟均已因
      行使而成為告訴人所有之物，自非被告所有，當無從併予
      宣告沒收；然該等連帶保證書上保證人欄內之「丁○○」
      、「戊○○」之署名各1 枚，乃均係偽造之署名，不問屬
      於被告與否，依刑法第219 條規定，均應併予宣告沒收。
      至被告所偽造之前揭標單，均早經被告丟棄，此據被告於
      本院審理時陳明在卷，衡情應已滅失，自不得宣告沒收，
      公訴意旨認尚應併予宣告沒收該標單上之偽造印文，容有
      誤解。
據上論斷，應依刑事訴訟法第273 條之1 第1 項、第284 條之1
、第299 條第1 項前段，刑法第2 條第1 項前段、修正前刑法第
56條、刑法第216 條、第220 條第1 項、第210 條、第339 條第
1 項、修正前刑法第55條後段、刑法第219 條，罰金罰鍰提高標
準條例第1 條前段，判決如主文。
本案經檢察官楊展庚到庭執行職務。
中　　華　　民　　國　　96　　年　　1 　　月　　26　　日
                  刑事第十三庭  法  官  陳信旗
┌───────────────────────────────────┐
│附表                                                                  │
├──┬───────┬───┬────┬─────┬─────────┤
│編號│冒名標會日期  │被冒名│得標金額│詐得合會金│備註              │
│    │              │之人  │（新台幣│之金額（新│                  │
│    │              │      │）      │台幣）    │                  │
│    │              │      │        │          │                  │
├──┼───────┼───┼────┼─────┼─────────┤
│1   │民國84年10月10│己○○│15,600元│1,015,200 │共計62會，會期自民│
│    │日（第20會）  │      │（標息為│元（得標合│國83年5 月10日起至│
│    │              │      │4,400 元│會金全額1,│87年10月10日止，按│
│    │              │      │）      │035,200元 │月於每月10日中午1 │
│    │              │      │        │－被告本身│時開標，並於每年6 │
│    │              │      │        │死會應給付│月20日及12月20日各│
│    │              │      │        │之20,000元│加標1 次（除83年6 │
│    │              │      │        │＝1,015,20│月20日未加標外）。│
│    │              │      │        │0 元）    │                  │
├──┼───────┼───┼────┼─────┼─────────┤
│2   │85年5 月20日（│乙○○│14,800元│1,110,800 │共計76會，會期自85│
│    │第5 會）      │      │（標息為│元（得標合│年1 月20日起至90年│
│    │              │      │5,200 元│會金全額1,│6 月20日止，按月於│
│    │              │      │）      │130,800元 │每月20日中午1 時開│
│    │              │      │        │－被告本身│標，並於每年6 月5 │
│    │              │      │        │死會應給付│日、12月5 日各加標│
│    │              │      │        │之20,000元│1 次（除90年6 月5 │
│    │              │      │        │＝1,110,80│日未加標外）。    │
│    │              │      │        │0 元）    │                  │
├──┼───────┼───┼────┼─────┼─────────┤
│3   │85年8 月30日（│戊○○│15,300元│815,600 元│共計55會，會期自85│
│    │第2 會）      │      │（標息為│（得標合會│年7 月30日起至90年│
│    │              │      │4,700 元│金全額830,│1 月30日止，按月於│
│    │              │      │）      │900 元－被│每月30日中午1 時開│
│    │              │      │        │告本身活會│標（2 月份則於28日│
│    │              │      │        │應給付之15│中午1 時開標）。  │
│    │              │      │        │,300 元 ＝│                  │
│    │              │      │        │815,600 元│                  │
│    │              │      │        │）        │                  │
├──┴───────┴───┴────┴─────┴─────────┤
│合計詐得金額：2,941,600元                                             │
└───────────────────────────────────┘
以上正本證明與原本無異。
如不服本判決，應於判決送達後10日內向本院提出上訴狀。
　　　　　　　　　　　　　　　　書記官　陳昭綾
中　　華　　民　　國　　96　　年　　1 　　月　　26　　日
附錄本判決論罪之法條：
刑法第210 條
    偽造、變造私文書，足以生損害於公眾或他人者，處5 年以
    下有期徒刑。
刑法第216 條
    行使第210 條至第215 條之文書者，依偽造、變造文書或登
    載不實事項或使登載不實事項之規定處斷。
刑法第220 條第1 項
    在紙上或物品上之文字、符號、圖畫、照像，依習慣或特約
    ，足以為表示其用意之證明者，關於本章及本章以外各罪，
    以文書論。
刑法第339 條
    意圖為自己或第三人不法之所有，以詐術使人將本人或第三
    人之物交付者，處5 年以下有期徒刑、拘役或科或併科1 千
    元以下罰金。
    以前項方法得財產上不法之利益或使第三人得之者，亦同。
    前2 項之未遂犯罰之。
